臺灣高雄地方法院刑事判決　　　　　　　 94年度訴字第921號
公　訴　人　臺灣高雄地方法院檢察署檢察官
被　　　告　戊○○
選任辯護人　蘇精哲律師
　　　　　　徐建光律師
　　　　　　王建元律師
被　　　告　乙○○
　　　　　　甲○○
前二人共同
選任辯護人　王進勝律師
　　　　　　吳賢明律師
　　　　　　黃淑芬律師
上列被告因偽造文書等案件，經檢察官提起公訴（94年度偵字第
2858 號），本院判決如下：
    主  文
戊○○行使偽造私文書，足以生損害於公眾與他人，處有期徒刑
參月，如易科罰金，以參佰元折算壹日。偽造之「辛○○」印章
壹個；及附表所示偽造之「辛○○」印文肆枚、署押貳枚，均沒
收。
乙○○偽造印文，足以生損害於公眾與他人，處有期徒刑參月，
如易科罰金，以參佰元折算壹日。偽造之「龔銘書」、「丁○○
」印章各壹個；及附表所示偽造之「龔銘書」印文、署押各壹枚
，偽造之「丁○○」印文參枚，均沒收。
甲○○無罪。
    事  實
一、戊○○因欲從事逾期應收帳款處理暨相關之土地承買、轉賣
    等事宜，遂於民國90年12月間某日，與斯時停業中之龍登廣
    告實業股份有限公司（設：高雄市苓雅區○○○路182號9樓
    之5 ，所登記之營業項目包括逾期應收帳款之管理服務等項
    ，下稱龍登公司）實際負責人乙○○，達成移轉龍登公司部
    分股份之合意。二人為達改由戊○○擔任龍登公司實際負責
    人之目的，遂分別為下列行為：
(一)戊○○雖明知外甥辛○○並未應允充當龍登公司名義上之新
    任董事長，猶仍單獨基於偽造私文書進而行使之犯意，在未
    徵得辛○○之同意下，私自將前於不詳時、地，以合法方式
    取得之辛○○身分證影本，於同年12月間某日交付予乙○○
    ，同時向乙○○佯稱「辛○○願意擔任龍登公司名義上之新
    任董事長」等語，並指示乙○○應即辦理將龍登公司董事長
    變更為辛○○之相關手續。
(二)就戊○○實際上並未徵得辛○○同意乙事並不知情之乙○○
    ，於收受戊○○之前開指示後，另又單獨基於偽造龔銘書（
    自92年10月14日起改名為癸○○）與丁○○2 人印章、印文
    、署押之犯意，而在未事先徵得該2 人同意下，擅自挪用前
    於同年6 至10月間，與癸○○、甲○○共同經營龍登公司時
    ，該2 人各自同意交付之「龔銘書」、「丁○○」（即甲○○之妻）姓名資料，並連同自戊○○處取得之辛○○姓名資
    料，一併於同年12月間某日，委由不知情之某刻印店人員，
    偽造「辛○○」、「龔銘書」、「丁○○」之印章各1 個，
    乙○○隨即以前開印章，接續在如附表編號1 至5 所示之文
    件上，偽造如附表各所示之印文與署押，並在如附表編號6
    所示之董事長願任同意書上，偽造「辛○○」之印文與署押
    各1 枚，用以表示辛○○願擔任龍登公司新任董事長之意，
    而偽造私文書。乙○○又旋91年1 月4 日間，將如附表所示
    之各該文件以及前開辛○○之身分證影本，全數交由不知情
    之合昌會計師事務所人員庚○○執往高雄市政府建設局申請
    變更登記以行使之，足以生損害於高雄市政府建設局對於公
    司管理之正確性及辛○○、癸○○、丁○○。
(三)嗣於93年1 月間某日，癸○○收到國稅局之通知書時，始知
    其竟曾遭推選為龍登公司之董事，而循線查獲上情。
二、案經臺灣高雄地方法院檢察署檢察官主動偵查起訴。
    理  由
壹、程序事項
    就證人壬○○、辛○○、癸○○、徐麗雙於警詢中之證述，
    及前開證人於偵查中經具結後所為之證述部分，是否具有證
    據能力方面，當事人雖有所爭執，惟各該證人均於本院審理
    中到庭作證，且核與先前所為之證述，在內容上大致相符，
    從而本院認為縱排除前開警詢、偵查中之證述，猶無礙於本
    案犯罪事實之認定，茲不就前開爭執部分證據證據能力之有
    無方面，贅予說明。
貳、實體事項
一、訊據被告戊○○、乙○○固均坦承2 人曾於90年12月間某日
    ，就移轉刻停業中之龍登公司部分股份，及將公司實際負責
    人由乙○○改為戊○○等項，達成合意。戊○○遂將辛○○
    之身分證影本交付予乙○○，並囑乙○○應進而將龍登公司
    之新任董事長變更為辛○○。而乙○○在收受戊○○之前開
    指示後，也在未確實以龍登公司原任董事長身分召開股東臨
    時會等會議之情況下，僅由書面作業即備齊附表所示之文件
    ，併連同辛○○之身分證影本，全數交由不知情之合昌會計
    師事務所人員庚○○，於91年1月4日執往高雄市政府建設局
    申請變更登記等情。惟被告戊○○、乙○○則俱否認有偽造
    私文書或印章、印文、署押等犯行，被告戊○○辯稱：與乙○○之合意都是我自行出面與乙○○進行談判的，談好後，
    因慮及我斯時之財務狀況不佳，恐將影響龍登公司日後與銀
    行交涉逾期應收帳款買賣等一連串事宜，所以我有將辛○○
    之身分證影本交予乙○○，並指示龍登公司之董事長要先改
    由外甥辛○○擔任，但之後乙○○所為之刻印印章、印文及
    簽立署押於內容不實之附表所示文件上等行為，我事先全然
    不知情，也始終未曾參與，自與我無涉，況我在將辛○○身
    分證影本交付予乙○○並為相關指示前，確有徵獲辛○○之
    同意，自更無偽造問題等語；另被告乙○○則辯稱：我與戊○○談妥移轉龍登公司股份之協議後，確實未曾召開股東臨
    時會即逕擬具附表所示文件，並連同辛○○之身分證影本，
    全數交由不知情之合昌會計師事務所人員庚○○執往高雄市
    政府建設局申請變更登記，但我在擬具附表所示文件前，就
    與癸○○、丁○○相關之部分，曾先口頭徵詢甲○○之意見
    ，因甲○○表示沒有問題，我才繼續進行等語。經查：
(一)被告戊○○、乙○○前開關於龍登公司91年1 月4 日申請變
    更登記緣由及經過之所述，核與證人庚○○之結證內容相符
    ，此外並有高雄市政府函復之龍登公司91年1 月4 日申請變
    更資料全卷影本附卷可稽，足認被告戊○○、乙○○此部分
    所述，均合與事實，可堪採信。
(二)被告戊○○指示不知情被告乙○○將龍登公司新任董事長變
    更登記為辛○○前，未事先徵獲辛○○之同意一情，業據證
    人辛○○到庭結稱：我不知道有龍登公司，也不曾向舅舅戊○○表示過願意擔任該公司之董事長，附表所示文件我先前
    未曾見聞過，其上之「辛○○」署押、印文都不是我簽立、
    蓋印的，我也沒有那樣的印章等語明確，又證人辛○○與被
    告戊○○間乃為甥舅關係，2 人關係至親而無仇恨，若證人
    辛○○確曾向被告戊○○表示願任龍登公司之新任董事長，
    衡情斷無誣陷被告戊○○於罪之理，是以證人辛○○此部分
    之證述應堪採信；另被告戊○○曾經自行開立公司乙節，也
    據證人辛○○證述屬實，則被告戊○○對於申請公司變更登
    記之相關流程與應檢附文件，也自當有所認識、了解；綜上
    ，被告戊○○利用不知情被告乙○○偽造辛○○私文書等犯
    行，已堪認定，其徒執曾合法取得辛○○身分證影本一節，
    遽謂曾徵獲辛○○之同意，尚無足採，其復空言抗辯未知申
    請公司變更登記等事，更係屬卸責之詞，無由採取。
(三)被告乙○○在擬具附表所示文件時，未事先徵獲癸○○、丁○○之同意，即逕刻印2 人之印章、印文並簽立署押一情，
    業據證人癸○○到庭證稱：附表所示之文件我先前未見聞過
    ，其上之「龔銘書」雖是我當時之姓名，但相關之「龔銘書
    」署押、印文都不是我簽立、蓋印的，我也沒有那樣的印章
    ，我是直到93年間接獲國稅局通知時，才知道有龍登公司等
    語；另證人丁○○也結稱：我並不知道有龍登公司，附表所
    示之文件我先前也沒見過，其上之「丁○○」印文不是我蓋
    印的各等語綦詳；又2 位證人與被告乙○○相互相識，彼此
    間無何怨隙，應尚無惡意陷構被告乙○○於罪之理，是以2
    位證人此部分之證述均堪採信，被告乙○○偽造「龔銘書」
    、「丁○○」印章、印文及署押等犯行，已堪認定。被告乙○○空言抗辯曾事先過被告甲○○之意見，無由採取；況被
    告乙○○就癸○○、徐麗雙於龍登公司停業後，猶仍願意參
    與公司事務本無合理預期，復對被告甲○○有權代癸○○、
    徐麗雙行使同意權一節亦欠缺正當信賴，是以被告乙○○此
    部份所述縱屬實，也無解於被告乙○○之罪則至明。
(四)綜上所述，被告戊○○、乙○○之犯行，均堪認定。
二、核被告戊○○所為，係犯刑法第216 條、第210 條之行使偽
    造私文書罪。被告戊○○利用不知情之乙○○、再進而利用
    不知情之刻印店人員與庚○○，為各該偽造「辛○○」之印
    章、印文、署押與董事長願任同意書，並進而執董事長願任
    同意書辦理變更登記等行為，為間接正犯。被告戊○○偽造
    印章之行為，分屬偽造私文書（指董事長願任同意書，下同
    ）、偽造印文之預備行為，而偽造印文、署押則屬偽造私文
    書行為之一部，又偽造私文書之低度行為，為行使之高度行
    為所吸收，均不另論罪。又如附表編號2 至6 所示之各該文
    件上，雖均有被告戊○○偽造之「辛○○」印文、署押，惟
    該數偽造行為，乃於密切接近之時間內實施，且又侵害同一
    法益，則按一般社會健全觀念，各該行為之獨立性極為薄弱
    ，尚難以強行分開，從而在刑法評價上，自應認屬包括一罪
    之接續犯，較為合理。又公訴人於起訴事實中，雖未敘及偽
    造董事長願任同意書，及在龍登公司90年12月25日切結書上
    偽造「辛○○」之印文等行為，惟各該行為與前揭公訴人已
    起訴經論罪之部分，有吸收犯、接續犯之實質上一罪關係，
    自為原起訴效力所及，本院自得併予審理。至被告乙○○所
    為，乃係犯刑法第217 條之偽造印文罪。被告利用不知情之
    刻印店人員偽造「龔銘書」、「丁○○」之印章，為間接正
    犯。被告乙○○偽造印章之行為，屬偽造印文之預備行為，
    不另論罪。又如附表編號1 至3 、5 所示之各該文件上，雖
    均有被告乙○○偽造之「龔銘書」或「丁○○」之印文或署
    押，惟該數偽造行為，乃於密切接近之時間內實施，且又侵
    害相同法益，則按一般社會健全觀念，各該行為之獨立性極
    為薄弱，尚難以強行分開，從而在刑法評價上，自應認屬包
    括一罪之接續犯，較為合理。被告乙○○偽造印文、署押之
    單一接續行為，同時侵害癸○○、丁○○之信用法益，為想
    像競合犯，應從一情節重者論以偽造「龔銘書」之印文罪。
三、審酌被告戊○○、乙○○係為移轉龍登公司股份與實質控制
    權，始進而為各該偽造犯行，此外別無其他不法目的，動機
    尚非甚惡，及犯罪所用之手段平和，所生危害亦非甚鉅等一
    切情狀，爰分別量處如主文所示之刑，並均諭知易科罰金之
    折算標準。至辯護人為被告乙○○求為緩刑之宣告，本院認
    為尚有未洽，也予指明。又由被告戊○○偽造之「辛○○」
    印章，與附表所示之「辛○○」印文、署押，及由被告乙○○偽造之「龔銘書」、「丁○○」印章與附表所示之「龔銘
    書」、「丁○○」印文、署押，雖俱未扣案，惟並無證據足
    認業已滅失，不問屬於犯人與否，均應依刑法第219 條之規
    定予以沒收；至董事長願任同意書等附表所示文件，本非屬
    被告戊○○或乙○○所有，復已交付予高雄市政府建設局收
    執，本院自不予宣告沒收。
四、公訴意旨另略以：被告戊○○與乙○○（下稱被告2 人）共
    同基於行使偽造私文書及使公務員登載不實之犯意聯絡，假
    不知情之合昌會計師事務所之人員庚○○，製作內容虛偽之
    龍登公司股東臨時會議紀錄、董事會議紀錄、龍登公司變更
    登記申請書，並另偽刻被害人丙○○之印章1 個，蓋印於上
    開文件而偽造印文，復又在董事會簽到簿上偽造被害人丙○○之署押。嗣填載完畢，旋再託由庚○○向高雄市政府建設
    局申請變更登記，使該局公務員因而將龍登公司之董事長已
    變更為被害人辛○○、董事已變更為被害人龔銘書及丙○○
    、監察人已變更為被害人丁○○等不實事項，記載於職務上
    所掌之公文書，所為另又分別涉犯偽造私文書罪嫌，偽造印
    章、印文、署押罪嫌，及使公務員登載不實罪嫌等語，茲分
    述之：
(一)關於就製作內容虛偽之龍登公司股東臨時會議紀錄、龍登公
    司董事會議紀錄、龍登公司變更登記申請書等部分，被告2
    人是否共同涉犯偽造私文書罪嫌方面，經查：
  1.以自已名義作成之文書，雖為不實之登載，無論是否足生損
    害於他人，刑法上既無處罰明文，自無論罪之餘地；又刑法
    第210 條之偽造文書，以無制作權之人冒用他人名義而制作
    該文書為必要，如果行為人對於此種文書，本有制作之權，
    縱令其不應制作而制作，亦無偽造之可言；最高法院分別著
    有20年非字第76號、24年上字第5458號判例可資參照。
  2.被告乙○○、戊○○於90年12月至91年1 月間，既先後擔任
    龍登公司之實際負責人，則2 人本有權以龍登公司之名義製
    作文書並對外行使，縱文書內容有所不實，揆諸前開說明，
    也不構成偽造私文書及行使偽造私文書等罪至明，惟此部分
    行為若成立犯罪，與被告2 人前揭有罪部分，應有吸收犯之
    實質上一罪關係，爰不另為無罪之諭知。
(二)關於就刻印「丙○○」之印章、印文，及簽立「丙○○」之
    署押等部分，被告2 人是否成立共同偽造印章、印文及署押
    罪嫌方面，經查：
  1.公訴人認被告2 人確有此部分之犯行，乃係以乙○○於94年
    2 月17日偵查中自陳：我沒有經過丙○○之同意，就將其列
    為龍登公司股東等語，作為唯一之論據。
  2.惟參諸被告乙○○歷來就此均陳稱：丙○○之身分證影本資
    料，乃係戊○○夫婦交付予我者，戊○○夫婦當時有向我表
    示丙○○願意擔任龍登公司股東之一貫辯解，再細繹該句意
    旨，應認僅為被告乙○○本人未直接與丙○○接洽而當面徵
    獲同意之意，是以尚不足為被告2 人確已違背丙○○本意與
    授權界限之認定；此外，復查無其他證據足資證明被告2 人
    確有偽造「丙○○」印章、印文及署押之行為，應認被告2
    人此部分之犯嫌尚有不足，惟此部分行為若成立犯罪，與被
    告2 人前揭有罪部分，應有想像競合犯之裁判上一罪關係，
    爰不另為無罪之諭知。
(三)就被告利用不知情之庚○○，執內容虛偽之龍登公司股東臨
    時會議紀錄、董事會議紀錄、龍登公司變更登記申請書，以
    辦理董事（長）變更登記，進而使公務員將辛○○經選任為
    龍登公司信任董事長等不實事項予以登載之部分，是否成立
    使公務員登載不實罪嫌方面，經查：
  1.刑法第214 條所謂使公務員登載不實事項於公文書罪，須一
    經他人之聲明或申報，公務員即有登載之義務，並依其所為
    之聲明或申報予以登載，而屬不實之事項者，始足構成，若
    其所為聲明或申報，公務員尚須為實質之審查，以判斷其真
    實與否，始得為一定之記載者，即非本罪所稱之使公務員登
    載不實，此有最高法院73年台上字第1710號判例意旨，可資
    參照。
  2.公司法第388 條規定：「主管機關對於公司登記之申請，認
    為有違反法令或不合法定程式者，應令其改正，非俟改正合
    法後，不予登記。」依上開規定觀之，向主管機關申請為股
    份有限公司之董事（長）變更登記，主管機關得就各該股東
    、董事會議是否確曾召開、召集程序又是否適法等項，進行
    實質之審查，以判斷其真實與否，而非僅依公司之申請即為
    一定登載之形式審查，則公司之實際負責人明知未曾召開臨
    時股東及董事會以選任新任董事及董事長，仍以申請文件表
    明確有選任而使公務員將此不實事項予以登載，應無適用刑
    法第214 條論罪之餘地，惟此部分行為若成立犯罪，與被告
    戊○○前揭有罪部分，應有牽連犯之裁判上一罪關係，爰不
    另為無罪之諭知。
五、公訴意旨復略以：被告甲○○與被告戊○○、乙○○共同基
    於偽造私文書等犯意聯絡，由被告甲○○提供被害人龔銘書
    、丁○○之身分證影本，至被告戊○○則提供被害人辛○○
    、丙○○之身分證影本，均交予被告乙○○偽造印章，進而
    在股東臨時會議記錄等內容不實文件上，偽造各被害人之印
    文、署押後，末交由不知情之合昌會計師事務所人員庚○○
    ，於91年1 月4 日持前開文件向高雄市政府建設局申請變更
    登記完畢，因認被告甲○○所為涉犯共同行使偽造私文書等
    罪等語。經查：
(一)公訴意旨所述關於偽造內容虛偽之龍登公司股東臨時會議記
    錄等件，偽造「丙○○」之印章、印文及署押，與前往高雄
    市政府建設局辦畢變更登記等部分，均不成立犯罪，且被告
    戊○○、乙○○乃係為達轉讓停業中龍登公司股份等目的，
    而於90年12月間之辦理龍登公司變更登記過程中，各自觸犯
    行使偽造私文書、偽造印文罪，俱業如前述。
(二)惟查，龍登公司停業後，被告甲○○也自90年11月起離開公
    司，不再過問、參與公司之事務，業俱被告甲○○自陳在卷
    ，此外，遍查全卷，並無任何證據資料足資認定被告甲○○
    與被告戊○○、乙○○之前開犯行間，有何犯意聯絡或行為
    分擔，是以應認被告甲○○之犯罪嫌疑尚有不足，爰依刑事
    訴訟法第301 條第1 項規定，為被告甲○○無罪之諭知。
據上論斷，應依刑事訴訟法第299 條第1 項前段、第301 條第1
項，刑法第216 條、第210 條、第217 條第1 項、第55條、第41
條第1 項前段、第219 條，罰金罰鍰提高標準條例第2 條，判決
如主文。
本案經檢察官己○○到庭執行職務。
中　　華　　民　　國　　94　　年　　10　　月　　4 　　日
                  刑事第十庭  審判長  法  官  徐美麗
                                      法  官  楊淑珍
                                      法　官  莊珮吟
以上正本證明與原本無異。
如不服本判決，應於判決送達後10日內，向本院提出上訴狀。
中　　華　　民　　國　　94　　年　　10　　月　　4 　　日
                                      書記官  蔡妮君
┌─────────────────────────────────────┐
│附表                                                                      │
├─┬──────────┬─────────────┬──────────┤
│編│文    件    名    稱│所 偽 造 之 印 文 、 署 押│偽造印文、署押部分表│
│號│                    │即 應 沒 收 之 印 文 署 押│意內容之有無        │
├─┼──────────┼─────────────┼──────────┤
│01│龍登公司90年12月25日│偽造「丁○○」之印文1 枚  │無，僅成立單純偽造印│
│  │之股東臨時會議記錄  │                          │文罪                │
├─┼──────────┼─────────────┼──────────┤
│02│龍登公司90年12月25日│偽造「辛○○」、「龔銘書」│無，僅成立單純偽造署│
│  │之董事會議簽到簿    │之署押各1 枚              │押罪                │
├─┼──────────┼─────────────┼──────────┤
│03│龍登公司90年12月25日│偽造「辛○○」、「丁○○」│無，僅成立單純偽造印│
│  │之董事會議紀錄      │之印文各1 枚              │文罪                │
├─┼──────────┼─────────────┼──────────┤
│04│龍登公司90年12月25日│偽造「辛○○」之印文1 枚  │無，僅成立單純之偽造│
│  │切結書              │                          │印文罪              │
├─┼──────────┼─────────────┼──────────┤
│05│龍登公司90年12月31日│偽造「辛○○、「龔銘書」、│無，僅成立單純之偽造│
│  │之變更登記申請書    │「丁○○」之印文各1 枚    │印文罪              │
├─┼──────────┼─────────────┼──────────┤
│06│董事長願任同意書（以│偽造「辛○○」之印文、署押│有，表示辛○○願擔任│
│  │辛○○之名義製作者）│各1 枚                    │龍登公司之新任董事長│
└─┴──────────┴─────────────┴──────────┘
附錄本案所犯法條：
中華民國刑法第216 條
行使第210 條至第215 條之文書者，依偽造、變造文書或登載不
實事項或使登載不實事項之規定處斷。
中華民國刑法第210 條
偽造、變造私文書，足以生損害於公眾或他人者，處5 年以下有
期徒刑。
中華民國刑法第217 條第1 項
偽造印章、印文或署押，足以生損害於公眾或他人者，處3 年以
下有期徒刑。
